---
title: "Justicia de mercado en la eduación: un estudio de las preferencias distributivas en Chile"
author: María Fernanda Núñez y Tomás Urzúa
bibliography: "../input/bib/metodos-final.bib"
format: 
 pdf: 
  include-in-header: preamble.tex
editor: visual
lang: es
---

```{r}
#| echo: false
#| label: data
pacman::p_load(tidyverse, sjPlot, summarytools,tidyr,
               dplyr,
               sjPlot,
               sjmisc,
               psych,
               texreg,
               haven,
               ggplot2,
               lmtest,
               DescTools)

options(scipen = 999)

load("../output/proc_data.RData")
```

## Formulación del problema

La educación se inscribe en una realidad donde, en gran medida, los establecimientos educacionales con mejores indicadores académicos y mejores climas escolares son justamente aquellos que exigen un mayor poder adquisitivo. Al respecto, entran en tensión las posturas que defienden la educación como el principal motor de generación de oportunidades y movilidad social [@collins_sociedad_1989], en contra de aquellas que señalan las escuelas como meros sistemas de reproducción social que perpetúan las desigualdades de base de los jóvenes [@bourdieu_herederos_2009]. Así, el sistema educacional se trata de una de las esferas de desigualdad que caracterizan al país. Estas desigualdades económicas tienen gran incidencia en la conformación de creencias en torno a la legitimación de estas desigualdades, así como en las ideas de justicia social de los individuos en torno a la distribución de bienes. En este contexto, la justicia de mercado, entendida como la adhesión de los individuos a la idea del merecimiento de bienes y servicios (como educación, salud y/o pensiones) en función de su capacidad de pago [@castillo_socialization_2024], es sumamente importante para comprender las preferencias distributivas que poseen las y los chilenos. 

Las preferencias por justicia de mercado, en tanto se considera que los principios de mercado es lo que debería regir en el ámbito educativo, tiene vínculos directos y positivos con las percepciones de meritocracia [@castillo_changes_2025]. @garcia-sanchez_creencias_2022 observan un efecto moderador de las creencias que justifican la desigualdad en el efecto del estatus social percibido en las preferencias redistributivas. 

H1: Quienes tienen una mayor percepción de meritocracia en la sociedad prefieren en mayor medida la justicia de mercado en la eduación.

H2: A mayor percepción de meritocracia, quienes tienen un estatus social subjetivo alto prefieren en menor medida la justicia de mercado en la eduación. 

Por otro lado, en tanto indicador objetivo, según @weisstanner_redistributive_2022, el ingreso condiciona las preferencias por la redistribución, en donde a menor ingreso real se observa un mayor apoyo a políticas redistributivas. 

H3: La personas que poseen una menor ingresos en sus hogares prefieren en menor medida la justificia de mercado en la eduación.

Por último, @nussbaum_gender_2025 enfatizan en la consideración de las desigualdades de género en el estudio de la justicia, indicando la complejidad de dicho asunto al ser legitimación incluso desde las mismas mujeres. Así, @mengel_preferences_2023 indican que se puede encontrar una tendencia similar en la bibliografía sobre las actitudes de género hacia las políticas redistributivas, siendo la demanda de redistribución de las mujeres mayor en conjunto.

H4: Las mujeres preferirían en menor medida la justicia de mercado en la educación. 

Finalmente, en un contexto altamente desigual como el chileno —donde el 50% más pobre recibe solamente el 10% de los ingresos totales, mientras que el 1% más rico recibe casi el 27% de los ingresos del país [@chancel_world_2022]— y que, a pesar de las brechas evidentes de ingreso, estas son legitimidad por la sociedad [@castillo_legitimacy_2011], es que las preferencias de redistribución en torno a la educación se vuelven relevantes de estudiar. Además, según @mengel_preferences_2023 este tipo de desigualdad es uno de los determinantes más importantes de las preferencias por la redistribución. En ese marco, el presente estudio tiene como objetivo explorar los factores que influyen en las preferencias distributivas de adultos sobre educación en Chile y así responder a la pregunta: ¿Cuál es el efecto de las percepciones y variables sociodemográficas en las preferencias por justicia de mercado en la población chilena?


## Base de datos

Para cumplir con el objetivo propuesto, se utilizará la base de datos de 2023 del Estudio Longitudinal Social de Chile (ELSOC). Este proyecto logra ver la luz gracias al Centro de Estudios de Conflicto y Cohesión Social (COES), siendo un estudio que busca medir las percepciones, preferencias y comportamientos de las y los chilenos en torno a temáticas de conflicto y cohesión social del país. Una de las virtudes de el ELSOC es que proporciona datos panel, es decir, la recopilación de datos anualmente a una muestra representativa de la población durante diez años, lo cual permite aplicar análisis intertemporales. La población objetivo del estudio son hombres y mujeres entre 18 y 75 años, residentes de viviendas particulares en zonas urbanas. El procedimiento muestral es probabilístico, estratificado, por conglomerados y multietápico.

Las variables de este trabajo se hallan contenidas dentro de tres módulos: Módulo de Legitimidad y desigualdad social (d), Módulo de territorio (t) y Módulo de Caracterización Sociodemográfica (m). Esta selección busca medir la relación entre la justicia distributiva en educación y variables económicas objetivas, subjetivas, demográficas y percepciones del barrio.

## Variables

El tamaño de la muestra utilizado en este trabajo es de N = 2466, considerando el tratamiendo de los casos perdidos de las variables de interés en el marco de la ola correspondiente al año 2023.

### Variable dependiente

```{r}
#| echo: false
proc_data %>%
  count(just_educacion) %>% rename("Preferencia por justicia de mercado en la educación" = just_educacion) %>%
  mutate("%" = round(n / sum(n) * 100, 1)) %>%
  knitr::kable(caption = "Frecuencia Preferencia de justicia de mercado en la educación")
```

Esta variable ordinal busca medir el grado de acuerdo de una persona sobre la sentencia "Es justo que las personas de altos ingresos tengan una mejor educación para sus hijos que las personas con ingresos más bajos". La escala de acuerdo contiene cinco categorías de respuesta, las cuales van desde "Totalmente en desacuerdo" (1) hasta "Totalmente de acuerdo" (5). 

```{r}
#| echo: false

proc_data_log <- proc_data %>%
  mutate(just_educacion_recod = car::recode(just_educacion,
    "'Totalmente en desacuerdo' = 'En desacuerdo';
     'Totalmente de acuerdo' = 'De acuerdo';
     'Ni de acuerdo ni en desacuerdo' = NA"
  )) 

proc_data_log <- proc_data_log %>%
  mutate(just_educacion_recod = case_when(
    just_educacion_recod == "En desacuerdo" ~ 0,
    just_educacion_recod == "De acuerdo" ~ 1,
    TRUE ~ NA_real_
  ))

proc_data_log <- proc_data_log %>%
  mutate(just_educacion_recod = labelled(just_educacion_recod, labels = c("En desacuerdo" = 0, "De acuerdo" = 1)))

proc_data_log %>% 
  mutate(just_educacion_recod = as_factor(just_educacion_recod)) %>%
  count(just_educacion_recod) %>% rename("Preferencia por justicia de mercado en la educación (recodificada)" = just_educacion_recod) %>%
  mutate("%" = round(n / sum(n) * 100, 1)) %>%
  knitr::kable(caption = "Frecuencia Preferencia de justicia de mercado en la educación (recodificada)")

```

Además, esta se reocdificó en dos cateogrías, para ver sus resultados utilizando regresión logística. Donde 0 es "En desacuerdo" y 1 es "De acuerdo". Dentro de la recodificación, se considero como NA la cateogoría "Ni de acuerdo ni en desacuerdo", lo cual conlleva la pérdida de 228 casos, contando con una segunda base con un N de 2238 casos. 

### Variables independientes

```{r}
#| echo: false

proc_data %>%
  select("Ingreso Total del hogar" = ingreso_hogar,"Estatus Social Subjetivo" = estatus_subj) %>%  summary() %>%  knitr::kable(caption = "Descriptivos variables cuantitativas")

```

Ingreso total (m29): La variable busca medir cuánto fue el ingreso total del hogar del entrevistado durante el último mes, considerando los ingresos líquidos de todos los miembros del hogar. El fraseo de la pregunta es "En el mes pasado, ¿cuál fue el ingreso total de su hogar? (Considere los ingresos líquidos de los miembros del hogar, es decir, después de descuentos de impuestos, salud, previsión u otros)". Posee respuesta numérica abierta

Estatus social subjetivo (d01_01): Variable de tipo ordinal que busca saber en qué posición social se ubica el encuestado. El fraseo de la pregunta dice "En nuestra sociedad, hay grupos que tienden a ubicarse en los niveles más altos y grupos que tienden a ubicarse en los niveles más bajos de la sociedad. Usando la escala presentada, donde 0 es el nivel más bajo y 10 el nivel más alto, ¿Dónde se ubicaría usted en la sociedad chilena?". Como se lee en el fraseo, la variable posee once categorías de respuesta, donde mientras más alto el número, más alto se posiciona socialmente la persona desde su autopercepción.

```{r}
#| echo: false
proc_data %>%
  count(genero) %>% rename("Género" = genero) %>%
  mutate("%" = round(n / sum(n) * 100, 1)) %>%
  knitr::kable(caption = "Frecuencia Género")
```

Variable de carácter nominal que busca saber el sexo del encuestado. Hombre tiene la categoría de respuesta 1, mientras que Mujer la 2.

```{r}
#| echo: false
proc_data %>%
  count(esfuerzo) %>% rename("Esfuerzo" = esfuerzo) %>%
  mutate("%" = round(n / sum(n) * 100, 1)) %>%
  knitr::kable(caption = "Percepción de esfuerzo en la sociedad")
```

Variable de tipo ordinal que pretende medir el grado de acuerdo respecto a la frase "En Chile, las personas son recompensadas por sus esfuerzos". Contiene cinco categorías de respuesta, las cuales van desde "Totalmente en desacuerdo" (1) hasta "Totalmente de acuerdo" (5).


```{r}
#| echo: false
proc_data %>%
  count(talento) %>% rename("Talento" = talento) %>%
  mutate("%" = round(n / sum(n) * 100, 1)) %>%
  knitr::kable(caption = "Percepción de talento en la sociedad")
```

Variable de tipo ordinal que pretende medir el grado de acuerdo respecto a la frase "En Chile, las personas son recompensadas por su inteligencia y habilidad". Contiene cinco categorías de respuesta, las cuales van desde "Totalmente en desacuerdo" (1) hasta "Totalmente de acuerdo" (5).

## Correlaciones

Dado que las variables de interés son ordinales, cuantitativas y dicotomicas, es que se aplicarán correlaciones policóricas, de pearson y una tabla de contingencia según corresponda para estimar su asociación.

### Matriz de correlaciones general

```{r}
#| echo: false
matriz <- proc_data %>% mutate_all(~(as.numeric(.))) 

sjPlot::tab_corr(matriz, 
                 triangle = "lower")
```

En general, se observa que las correlaciones entre las variables indepedientes son de intensidad baja (expecto en el caso de los criterios de meritocracia) y significativas. Solo en el caso de la variable de ingreso total de los hogares no se asocia significativamente con la variable dependiente. 


Ahora, veremos cómo se relaciona cada variable predictora con las preferencias por justicia de mercado en la eduación de acuerdo a sus niveles de medición. 


### a. Tabla de contingencia: Justicia de mercado en la educación y género

```{r}
#| echo: false
#| warning: false


tabla <- prop.table(table(proc_data$just_educacion, proc_data$genero))*100

tabla_df <- as.data.frame.matrix(tabla)

tabla_df <- tibble::rownames_to_column(tabla_df, var = "Preferencias")


kableExtra::kbl(tabla_df, caption = "Tabla de Contingencia: Género por Preferencia", booktabs = TRUE, align = "c") %>%
  kableExtra::kable_styling(latex_options = c("striped", "hold_position"), font_size = 10) %>%
  kableExtra::column_spec(1, bold = TRUE) %>%
  kableExtra::add_header_above(c(" " = 1, "Género" = 2))


```

```{r}
#| echo: false
#| results: hide

chi_results <- chisq.test(table(proc_data$just_educacion, proc_data$genero))

tabla <- table(proc_data$just_educacion, proc_data$genero)
#calcular v de cramer 
chi2 <- chi_results$statistic
n <- sum(tabla)
k <- min(dim(tabla))
v_cramer <- sqrt(chi2 / (n * (k - 1)))
```

La tabla de contingencia nos muestra que las mujeres tienden a estar más en desacuerdo (33% en desacuerdo y 17% muy en desacuerdo) con preferir la justicia de mercado en la eduación que los hombres. En esta asociación, el chi cuadrado es significativo (p-value = 0.002) y presenta un tamaño efecto bajo (V de Cramer =0.07).

### b. Correlación Policórica: Justicia de mercado en la educación y percepciones de meritocracia

```{r}
#| echo: false
#| warning: false

matriz <- proc_data %>% select(just_educacion, esfuerzo, talento) %>% mutate_all(~(as.numeric(.)))  

cor_matrix <- psych::polychoric(matriz, na.rm = T)

tabla <- round(cor_matrix$rho, 2)

kableExtra::kbl(tabla, caption = "Preferencias por justicia de mercado en la educación y percepciones de meritocracia", booktabs = TRUE, align = "c") %>%
  kableExtra::kable_styling(latex_options = c("striped", "hold_position"), font_size = 10) 

#%>%
 #kableExtra::column_spec(1, bold = TRUE) %>%
  #kableExtra::add_header_above(c(" " = 1, "Cercanía escuelas" = 2))


```

```{r}
#| echo: false
#| results: hide
#| warning: false


cor.test(matriz$just_educacion, matriz$esfuerzo, method = "spearman")

0.15^2*100

cor.test(matriz$just_educacion, matriz$talento, method = "spearman")

0.13^2*100
```

La correlación policórica para la variable del criterio meritocrático del esfuerzo indica un relación baja y positiva, de modo que a mayor preferencia por justicia de mercado mayor percepción de que las personas son recompensadas por su esfuerzo en la soceidad. Esta relación es significativa (p-value = 0.000 ) y comparten un 2.25% de varianza.

La correlación policórica para la variable del criterio meritocrático del talento indica un relación baja y positiva, de modo que a mayor preferencia por justicia de mercado mayor percepción de que las personas son recompensadas por su inteligencia y habilidad. Esta relación es significativa (p-value = 0.000) y comparten un 1.69% varianza.

### c. Correlaciones de Pearson: Justicia de mercado en la educación y estatus social subjetivo e ingreso total de los hogares

```{r}
#| echo: false
matriz <- proc_data %>% select(just_educacion, ingreso_hogar, estatus_subj) %>% mutate_all(~(as.numeric(.))) 

sjPlot::tab_corr(matriz, 
                 triangle = "lower")
```

```{r}
#| echo: false
#| results: hide

p <- proc_data %>% select(just_educacion, estatus_subj) %>% mutate_all(~(as.numeric(.)))  

cor.test(p$just_educacion, p$estatus_subj, method = "pearson")

0.04^2*100
```

La correlación de Pearson para la variable de estatus social subjetivo indica un relación baja y positiva, de modo que a mayor preferencia por justicia de mercado perciben tener un mayor estatus en la sociedad chilena. Esta relación es significativa (p-value = 0.04) y comparten baja varianza (0.16%).


```{r}
#| echo: false
#| results: hide

p <- proc_data %>% select(just_educacion, ingreso_hogar) %>% mutate_all(~(as.numeric(.))) 

cor.test(p$just_educacion, p$ingreso_hogar, method = "pearson")

0.02^2

0.006^2*100
```

La correlación de Pearson para la variable de ingreso total del hogar indica un relación baja y negativa, de modo que a mayor preferencia por justicia de mercado presentan un menor monto total a nivel de su hogar. Sin embargo esta relación no es significativa (p-value = 0.7) y comparten muy baja varianza (0.0036%).


## Regresión lineal


### Variable dependiente

```{r}
#| echo: false
plot_stackfrq(proc_data[, "just_educacion"]) + theme(legend.position="bottom") + labs(title = "Preferencias por justicia a la educación")
```


```{r}
#| echo: false
#proc_data_lm <- proc_data %>% mutate_all(~(as.numeric(.)))

proc_data$just_educacion <- as.numeric(proc_data$just_educacion)

proc_data_lm <- proc_data
```

### Modelos simples
```{r}
#| echo: false
fit01<- lm(just_educacion~genero,data=proc_data_lm)
fit02<- lm(just_educacion~ingreso_hogar,data=proc_data_lm)
fit03<- lm(just_educacion~estatus_subj,data=proc_data_lm)
fit04<- lm(just_educacion~esfuerzo,data=proc_data_lm)
fit05<- lm(just_educacion~talento,data=proc_data_lm)
```


```{r}
#| echo: false
#| results: asis

texreg::texreg(list(fit01,fit02,fit03,fit04, fit05), float.pos = "H")

```

Considerando el efecto de cada variable sin controlar por el resto de las variables, se observa que las variables mantienen su efecto, de modo que estas son significativas (excepto el ingreso total de los hogares).  


### Modelos multivariados

```{r}
#| echo: false
#| results: asis
fit06<- lm(just_educacion~genero+ingreso_hogar,data=proc_data_lm)
fit07<- lm(just_educacion~genero+ingreso_hogar+estatus_subj,data=proc_data_lm)
fit08<- lm(just_educacion~genero+ingreso_hogar+estatus_subj + esfuerzo,data=proc_data_lm)
fit09<- lm(just_educacion~genero+ingreso_hogar+estatus_subj + esfuerzo + talento,data=proc_data_lm)

texreg::texreg(list(fit06,fit07,fit08, fit09),
        custom.model.names = c("Modelo 1","Modelo 2","Modelo 3", "Modelo 4"), float.pos = "H")
```

INTERPRETACION
R2

### Valores predichos: Género


```{r}
#| echo: false

pred <- ggeffects::ggpredict(fit09, terms = c("genero"))

ggeffects::ggpredict(fit09, terms = c("genero")) %>%
  ggplot(aes(x=x, y=predicted)) +
  geom_bar(stat="identity", color="grey", fill="grey")+
  geom_errorbar(aes(ymin = conf.low, ymax = conf.high), width=.1) +
  labs(title="Género", x = "", y = "") +
  theme_bw() +
  #scale_x_continuous(name = "",
                 #    breaks = c(0,1),
                  #   labels = c("Hombre", "Mujer"))+
  scale_y_continuous(limits = c(0,5), 
                     breaks = seq(0,16, by = 1))
```

Se observan diferencias por g


INTERPRETACION

### Valores predichos: Esfuerzo 

```{r}
#| echo: false

pred <- ggeffects::ggpredict(fit09, terms = c("esfuerzo"))


ggeffects::ggpredict(fit09, terms = c("esfuerzo")) %>%
  ggplot(aes(x=x, y=predicted)) +
  geom_bar(stat="identity", color="grey", fill="grey")+
  geom_errorbar(aes(ymin = conf.low, ymax = conf.high), width=.1) +
  labs(title="Esfuerzo", x = "", y = "") +
  theme_bw() +
 # scale_x_continuous(name = "",
  #                   breaks = c(0,1)) +
                     #labels = c("Hombre", "Mujer"))+
  scale_y_continuous(limits = c(0,5), 
                     breaks = seq(0,16, by = 1))  +
  theme(axis.text.x = element_text(angle = 45, hjust = 1))
```

INTERPRETACION

### Valores predichos: Talento

```{r}
#| echo: false

pred <- ggeffects::ggpredict(fit09, terms = c("talento"))


ggeffects::ggpredict(fit09, terms = c("talento")) %>%
  ggplot(aes(x=x, y=predicted)) +
  geom_bar(stat="identity", color="grey", fill="grey")+
  geom_errorbar(aes(ymin = conf.low, ymax = conf.high), width=.1) +
  labs(title="Talento", x = "", y = "") +
  theme_bw() +
 # scale_x_continuous(name = "",
  #                   breaks = c(0,1)) +
                     #labels = c("Hombre", "Mujer"))+
  scale_y_continuous(limits = c(0,5), 
                     breaks = seq(0,16, by = 1))  +
  theme(axis.text.x = element_text(angle = 45, hjust = 1))
```

INTERPRETACION


### Efectos de interacción


```{r}
#| echo: false
#| results: asis
fit10<- lm(just_educacion~genero+ingreso_hogar+estatus_subj*esfuerzo+talento,data=proc_data_lm)
texreg::texreg(list(fit09,fit10),
          custom.model.names = c("M9","M10"),
          digits = 3, 
          stars = c(0.001, 0.01, 0.05, 0.1),symbol = "†", float.pos = "H")

#sjPlot::tab_model(fit09,fit10, show.ci = FALSE)


```

INTERPRETACION



```{r}
#| echo: false
#| results: asis
fit11<- lm(just_educacion~genero+ingreso_hogar+estatus_subj*talento+esfuerzo,data=proc_data_lm)
texreg::texreg(list(fit09,fit11),
          custom.model.names = c("M9","M11"),
          digits = 3, 
          stars = c(0.001, 0.01, 0.05, 0.1),symbol = "†", float.pos = "H")


#sjPlot::tab_model(fit09,fit11, show.ci = FALSE)

sjPlot::plot_model(fit11, type = "int") +
  theme_bw() +
  theme(legend.position = "right")
```

INTERPRETACIÓN


## Regresión logística


### Variable dependiente


```{r}
#| echo: false

sjPlot::plot_stackfrq(proc_data_log$just_educacion_recod) +
  theme(legend.position = "bottom") +
  labs(title = "Preferencias por justicia a la educación dicotómica")

```

### Modelos simples


```{r}
#| echo: false
#| results: asis
m01<- glm(just_educacion_recod~genero,data=proc_data_log, family = "binomial"(link = "logit"))
m02<- glm(just_educacion_recod~ingreso_hogar,data=proc_data_log, family = "binomial"(link = "logit"))
m03<- glm(just_educacion_recod~estatus_subj,data=proc_data_log, family = "binomial"(link = "logit"))
m04<- glm(just_educacion_recod~esfuerzo,data=proc_data_log, family = "binomial"(link = "logit"))
m05<- glm(just_educacion_recod~talento,data=proc_data_log, family = "binomial"(link = "logit"))


texreg::texreg(list(m01,m02,m03,m04,m05),
          custom.model.names = c("M1","M2 ","M3", "M4", "M5"),
          digits = 3, 
          stars = c(0.001, 0.01, 0.05, 0.1),symbol = "†", float.pos = "H")
```

INTERPRETACION

### Modelos multivariados

```{r}
#| echo: false
#proc_data <- proc_data %>% mutate_all(~(as.numeric(.)))

proc_data_log$just_educacion_recod <- as.factor(proc_data_log$just_educacion_recod)

proc_data_log$just_educacion_recod <- as.numeric(proc_data_log$just_educacion_recod)

proc_data_log <- proc_data_log %>%
  mutate(just_educacion_recod = car::recode(just_educacion_recod,
    "1 = 0;
     2 = 1"
  )) 
```


```{r}
#| echo: false
#| results: asis

m1log <- glm(just_educacion_recod~ genero + ingreso_hogar, data = proc_data_log, family = "binomial"(link = "logit"))
m2log <- glm(just_educacion_recod~ genero + ingreso_hogar + estatus_subj, data = proc_data_log,family = "binomial")
m3log <- glm(just_educacion_recod~ genero + ingreso_hogar + estatus_subj + esfuerzo, data = proc_data_log, family = "binomial")
m4log <- glm(just_educacion_recod~ genero + ingreso_hogar + estatus_subj + esfuerzo + talento, data = proc_data_log, family = "binomial")

texreg::texreg(list(m1log,m2log,m3log,m4log),
          custom.model.names = c("M1 (log odds)","M2 (log odds)","M3 (log odds)", "M4 (log odds)"),
          digits = 3, 
          stars = c(0.001, 0.01, 0.05, 0.1),symbol = "†", float.pos = "H")

```

INTERPRETACION

### Estimación de odds ratios

```{r}
#| echo: false
#| results: asis

### Cálculo de OR para cada modelo
m1log_OR <- exp(coef(m1log))
m2log_OR <- exp(coef(m2log))
m3log_OR <- exp(coef(m3log))
m4log_OR <- exp(coef(m4log))

##Odds ratios en tabla de texreg::texreg
texreg::texreg(list(m1log,m2log,m3log,m4log), 
          override.coef = list(m1log_OR,m2log_OR,m3log_OR,m4log_OR), # Sobreescribir coeficientes
          custom.model.names = c("m1 (OR)","m2 (OR)","m3 (OR)", "m4 (OR)"),
          digits = 3, 
          stars = c(0.001, 0.01, 0.05, 0.1),symbol = "†", float.pos = "H")
```

INTERPETAACION

### Probabilidades predichas

```{r}
#| echo: false

FigSind_1_Prob <- ggeffects::ggpredict(m4log, terms = c("genero")) %>%
  ggplot(aes(x=x, y=predicted)) +
  geom_bar(stat="identity", color="grey", fill="grey")+
  geom_errorbar(aes(ymin = conf.low, ymax = conf.high), width=.1) +
  labs(title="Género", x = "", y = "") +
  theme_bw() +
  theme(plot.title = element_text(size = 12), 
        axis.text.x = element_text(angle = 0, vjust = 0.5, size = 12),
        axis.text.y = element_text(vjust = 0.5, size = 10)) +
  #scale_x_continuous(name = "",
                #     breaks = c(0,1),
                 #    labels = c("Hombre", " Mujer")) +
  scale_y_continuous(limits = c(0,0.35), 
                     breaks = seq(0,0.35, by = 0.05),
                     labels = scales::percent_format(accuracy = 1L))

FigSind_1_Prob
```

INTERPRETACION

### Bondad de ajuste

```{r}
#| echo: false
#| results: asis

#anova

#anova(m1log, m2log, test = "Chisq")

#likelihood ratio

#lrtest(m1log, m2log)

#pseudo R2

m1log_R2<-DescTools::PseudoR2(m1log)
m2log_R2<-DescTools::PseudoR2(m2log)
m3log_R2<-DescTools::PseudoR2(m3log)
m4log_R2<-DescTools::PseudoR2(m4log)

#Misma tabla, en log odds, con Pseudo R2
texreg::texreg(list(m1log,m2log,m3log,m4log),
          custom.model.names = c("m1 (log odds)","m2 (log odds)","m3 (log odds)", "m4 (log odds)"),
          custom.gof.rows=list("Pseudo R2" = c(m1log_R2, m2log_R2,m3log_R2, m4log_R2)),
          digits = 3, 
          stars = c(0.001, 0.01, 0.05, 0.1),symbol = "†", float.pos = "H")
```

INTERPRETACION

### Efectos de interacción


```{r}
#| echo: false
#| results: asis

m3.1log <- glm(just_educacion_recod~genero+ingreso_hogar+estatus_subj*esfuerzo+talento,data=proc_data_log,family = "binomial")

m3.2log <- glm(just_educacion_recod~genero+ingreso_hogar+estatus_subj*talento+esfuerzo,data=proc_data_log,family = "binomial")
```

```{r}
#| echo: false
#| results: asis
texreg(list(m3log,m3.1log),
          custom.model.names = c("M3 (log odds)",
                                 "M3.1 (log odds)"),
          digits = 3, 
          stars = c(0.001, 0.01, 0.05, 0.1),symbol = "†", float.pos = "H")
```

INTERPRETACION

```{r}
#| echo: false
#| results: asis
texreg(list(m3log,m3.2log),
          custom.model.names = c("M3 (log odds)",
                                 "M3.2 (log odds)"),
          digits = 3, 
          stars = c(0.001, 0.01, 0.05, 0.1),symbol = "†", float.pos = "H")
```


```{r}
#| echo: false
#| warning: false

# ojo que la relación sindicalización x sector privado no es significativa
Fig<-ggeffects::ggpredict(m3.2log, terms = c("estatus_subj", "talento")) %>%
  ggplot(aes(x=x, y=predicted, shape = group, color = group)) +
  geom_line(aes(group=group,linetype = group),position = position_dodge(.1)) + 
  geom_point(size = 2.5,position = position_dodge(.1)) + 
  scale_color_discrete(name = "Talento") +   
  scale_shape_discrete(name = "Talento") +   
  scale_linetype_discrete(name = "Talento") +
  scale_y_continuous(limits = c(0,0.40), breaks=seq(0,0.40, by = 0.05),
                     labels = scales::percent_format(accuracy = 1L)) +
  theme_bw() +
  labs(title="Efecto de interacción: Talento y Estatus social subjetivo", x = "Estatus social subjetivo", y = "") + 
  theme(plot.title = element_text(size = 11),
        axis.text=element_text(size=11))

Fig

```


INTERPRETACION


## Conclusiones

- resumen de los resultados

- discusión y respuesta a la pregunta de investigación 
H1,2,3 y 4

- límites del diseño

- posibles ejes de investigación 

